臺灣苗栗地方法院交通事件裁定　　　　95年度交聲字第262號
　　原處分機關　交通部公路總局新竹區監理所苗栗監理站
　　異　議　人
　　即受處分人　甲○○
上列異議人因違反道路交通管理處罰條例案件，對於交通部公路
總局新竹區監理所苗栗監理站於民國95年12月19日以竹監苗字第
裁54-Z00000000號所為之裁決處分（原舉發案號：內政部警政署
國道公路警察局第四警察隊公警局交字第Z00000000 號），聲明
異議，本院裁定如下：
    主  文
原處分撤銷。
甲○○不罰。
    理  由
一、按汽車駕駛人駕駛聯結車、大客車、大貨車，有下列情形之
    一者，汽車所有人及駕駛人各處新臺幣四萬元以上八萬元以
    下罰鍰，並當場禁止其駕駛：五、駕駛執照業經吊銷、註銷
    仍駕車。道路交通管理處罰條例第21條之1第1項第5款定有
    明文。
二、聲明異議意旨略以：本件異議人即受處分人甲○○因家庭經
    濟需要，長年在外工作，父親已過世，小孩託60幾歲年邁母
    親代為照顧，母親並不識字，復因年老記性不佳，代為收受
    監理站裁決書，而疏未告知異議人，導致異議人根本未收到
    監理站裁決；另監理站卻又讓異議人於95年8 月16日領取駕
    駛執照，異議人因此再度租車駕駛，車行也向監理站詢問，
    並無疑問方租車給異議人，直到95年10月27日才知道駕駛執
    照被逕行註銷，因此向鈞院聲明異議，請求撤銷原處分云云
    。
三、經查：異議人於上開時間、地點，駕駛車號073-GA號營業一
    般大貨車，因有使用註銷之駕駛執照駕車之事實，有原處分
    機關之裁決書（漏檢附原舉發機關公警局交字第Z00000000
    號違反道路交通管理事件通知單）在卷可按，且異議人對於
    前開違規之事實，並不否認，堪認有此舉發事件。異議人抗
    辯如上，經查：
   （一）按所謂行政處分，係指行政機關就公法上具體事件所
         為之決定或其他公權力措施而對外直接發生法律效果
         之單方行政行為，唯「行政機關」始得為行政處分。
         而所稱行政機關，係指代表國家、地方自治團體或其
         他行政主體表示意思，從事公共事務，具有單獨法定
         地位之組織。在此所指之「單獨法定地位之組織」者
         ，係以具有經由中央或地方立法機關訂定該組織的法
         律、條例、通則或規程，即行政機關須具有「單獨之
         組織法規」、「獨立之編制和預算」以及依印信條例
         頒發之印信，因此交通部公路總局依據該局之組織條
         例第8 條規定制定交通部公路總局各區監理所組織通
         則，規範各區監理所組織，因此各區○○○○○道路
         交通管理處罰條例（以下簡稱本條例）第92條第3 項
         規定，所訂定之違反道路交通管理事件統一裁罰基準
         及處理細則，對於違反交通規則之裁決書，自屬行政
         處分。又為使行政行為遵循公正、公開與民主之程序
         ，確保依法行政之原則，以保障人民權益，提高行政
         效能，增進人民對行政之信賴，特制定行政程序法。
         而行政程序法第2 條「本法所稱行政程序，係指行政
         機關作成行政處分。」、第4 條規定「行政行為應受
         法律及一般法律原則之拘束。」、第5 條規定「行政
         行為之內容應明確。」、第6 條規定「，行政行為，
         非有正當理由，不得為差別待遇。」、第7 條規定「
         行政行為，應依下列原則為之︰（1） 採取之方法應
         有助於目的之達成。（2） 有多種同樣能達成目的之
         方法時，應選擇對人民權益損害最少者。（3） 採取
         之方法所造成之損害不得與欲達成目的之利益顯失均
         衡。而行政處分亦為行政行為之一種，而行政行為應
         依下列原則為之：一、採取之方法應有助於目的之達
         成。二、有多種同樣能達成目的之方法時，應選擇對
         人民權益損害最少者。三、採取之方法所造成之損害
         不得與欲達成目的之利益顯失均衡。」，此即為行政
         法之比例原則，一般亦以此原則充當內在界限，就行
         政處分而言，亦需就具體個案，衡量其方法與目的間
         是否均衡。(2)民國94年2 月5 日公 (發)布 行政罰法
         第5條 「行為後法律或自治條例有變更者，適用行政
         機關最初裁處時之法律或自治條例。但裁處前之法律
         或自治條例有利於受處罰者，適用最有利於受處罰者
         之規定。」，因道路交通管理處罰條例於中華民國94
         年12 月28 日總統華總一義字第094002 1258 1 號令
         修正公布第65條條文，並於95年6 月23日行政院院臺
         交字第0950087685號令發布，定自95年7 月1 日施行
         ；及違反道路交通管理事件統一裁罰基準及處理細則
         ，經交通部於中華民國95年6 月30日交通部交路字第
         0950 085037 號令、內政部台內警字第095087 0864
         號令會銜修正發布全文81條，並自95年7 月1 日施行
         。因此異議人於95年2 月8 日違反道路交通管理處罰
         條例之案件，仍依據95年7 月1 日生效前之法律規定
         ，合先敘明。
   （二）按95年7 月1 日生效前道路交通管理處罰條例第65條
         規定：汽車所有人、駕駛人違反道路交通管理，經主
         管機關裁決後逾15日未向管轄地方法院聲明異議，或
         其聲明異議經法院裁定確定，而不依裁決或裁定繳納
         罰鍰或不繳送汽車牌照、駕駛執照者，依左列規定處
         理之：一、經處分吊銷汽車牌照或駕駛執照者，由公
         路主管機關逕行註銷。二、經處分吊扣汽車牌照或駕
         駛執照者，按其吊扣期間加倍處分；仍不依限期繳送
         汽車牌照或駕駛執照者，吊銷其汽車牌照或駕駛執照
         。三、罰鍰不繳者，按其罰鍰數額，易處吊扣汽車牌
         照或駕駛執照1 個月至3 個月；不依期限繳送汽車牌
         照或駕駛執照者，吊銷其汽車牌照或駕駛執照。前項
         第3 款之汽車所有人、駕駛人如無汽車牌照或駕駛執
         照可資易處吊扣時，得就原處分或裁定確定之罰鍰加
         倍處罰；逾15日後仍不繳納者，移送法院強制執行。
         於95年7 月1日 生效之第65條修正為「汽車所有人、
         駕駛人違反本條例，經主管機關裁決後逾二十日未向
         管轄地方法院聲明異議，或其聲明異議經法院裁定確
         定，而不依裁決或裁定繳納罰鍰或不繳送汽車牌照、
         駕駛執照者，依下列規定處理之：一、經處分吊銷汽
         車牌照或駕駛執照者，由公路主管機關逕行註銷。二
         、經處分吊扣汽車牌照或駕駛執照者，按其吊扣期間
         加倍處分；仍不依限期繳送汽車牌照或駕駛執照者，
         吊銷其汽車牌照或駕駛執照。三、罰鍰不繳納者，依
         法移送強制執行。」，比較修正前後法條知道，係將
         該條第3 款罰鍰不繳納，易處吊扣汽車牌照或駕駛執
         照，修正為如不繳納罰鍰，則直接依法移送強制執行
         。
   （三）又95年6 月30日修正前違反道路交通管理事件統一裁
         罰基準及處理細則第61條規定：「違反道路交通管理
         事件，受處分人於裁決後逾20日未向管轄地方法院聲
         明異議，或其聲明異議經法院裁定確定，而不依裁決
         或裁定繳納罰鍰或不繳送汽車牌照、駕駛執照者，依
         下列規定處理：（1） 罰鍰不繳者，如受處分人領有
         有效之汽車牌照、駕駛執照時，得以新臺幣每滿1 千
         元罰鍰折算易處吊扣汽車牌照、駕駛執照1 個月，不
         足1 千元者以1 千元計算，但易處吊扣期限不得逾3
         個月；受處分人仍不於15日限期內繳送汽車牌照、駕
         駛執照者，吊銷其汽車牌照、駕駛執照。（2） 經處
         分吊扣汽車牌照、駕駛執照者，按其吊扣期間加倍處
         分，受處分人仍不於15日限期內繳送汽車牌照或駕駛
         執照者，吊銷其汽車牌照或駕駛執照。（3） 經處分
         吊銷、註銷汽車牌照、駕駛執照者，由處罰機關逕行
         註銷。（4） 經處分吊銷、註銷執業登記證者，由處
         罰機關於裁決確定後，移送該管警察機關逕行註銷。
         （5） 經處分沒入之車輛、高音量喇叭或噪音器物、
         測速雷達感應器、攤棚、攤架者，於裁決確定後銷燬
         。（6） 經處分追繳欠費者，於裁決確定後，將裁決
         書抄本移送應收欠費之機關以憑繳欠費。同條第2 項
         ：「前項第1 款之受處分人，如無汽車牌照、駕駛執
         照可資易處吊扣時，得就原處分或裁定確定之罰鍰加
         倍處罰，逾15日後仍不繳納者，移送行政執行處執行
         。」同法第3 項：「依第1 項各款所為之處罰，均應
         於裁決書處罰主文內填記明確，罰鍰折算易處吊扣處
         分之基準，並應於裁決書附記欄內記明；依前項規定
         加倍處罰罰鍰之數額、繳納期限，亦應於裁決書處罰
         主文記明。」也就是，苗栗監理站依照前項說明處罰
         受處分人，而受處分人於裁決後逾20日未向管轄地方
         法院聲明異議，或其聲明異議經法院裁定確定，而不
         依裁決或裁定繳納罰鍰或不繳送汽車牌照、駕駛執照
         者，監理所才能依據上開規則第61 條 規定依序為之
         ，因此該細則第61條第3 項明定於「裁決書處罰主文
         記明」，明顯逾越道路交通管理處罰條例第65條之母
         法規定，而依照中央法規標準法第11條，法律不得牴
         觸憲法，命令不得牴觸憲法或法律，下級機關訂定之
         命令不得牴觸上級機關之命令；憲法第171 條「法律
         與憲法牴觸者無效。法律與憲法有無抵觸發生疑義時
         ，由司法院解釋之。」、第172 條「命令與憲法或法
         律牴觸者無效。」，因此上開細則第61條規定顯然抵
         觸道路交通管理處罰條例第65條規定。因此苗栗監理
         站於95年2 月8 日以竹監苗字第裁54-Z0000000 號處
         罰主文第2 項「上開駕駛執照逾期不繳送之處分：
         自95年3 月21日起易處吊扣駕駛執照4 個月，並限於
         95年3 月25日前繳送。95年3 月25日未繳送駕駛執
         照者，自95年3 月26日起易處吊銷，並逕行註銷駕駛
         執照。駕駛執照吊（註）銷後，自95年3 月26日起1
         年內不得重新考領駕駛執照。」之裁決（又該裁決書
         對於異議人同時有2 項違規卻未分別裁決，亦有違法
         事由，亦應撤銷，附此說明），係依據上開細則第61
         條規定所製作，顯然抵觸道路交通管理處罰條例第65
         條規定，參照上開一般法律原理原則，原處分機關於
         95年8 月21日以竹監苗字第裁54-Z00000000號、95年
         12月19日以竹監苗字第裁54-Z00000000號均應係無效
         之行政處分。而上開細則第61 條 ，亦於中華民國95
         年6 月30日交通部交路字第0950085037號令、內政部
         台內警字第0950870864號令會銜修正發布；並自95年
         7 月1 日施行，將第61條修正為第67條「違反道路交
         通管理事件，受處分人於裁決後逾二十日未向管轄地
         方法院聲明異議，或其聲明異議經法院裁定確定，而
         不依裁決或裁定繳納罰鍰或不繳送汽車牌照、駕駛執
         照或執業登記證者，依下列規定處理：一、罰鍰不繳
         者，依法移送強制執行。」以符合道路交通管理處罰
         條例第65條規定，附此說明。
四、綜上所述，原處分機關認異議人於案發時、地，有前開之違
    規事實，並據之裁決如前，固非無見。然苗栗監理站於95年
    2 月8 日以竹監苗字第裁54-Z0000000 號處罰主文第2 項之
    裁決，應係無效行政處分，既然是無效，理應為當然、自始
    、確定無效。則原處分機關依據該規定於95年3 月26日逕行
    註銷異議人之駕駛執照，係依據無效之行政處分而逕行註銷
    駕駛執照，即應為無效之處分。因此原處分機關依據道路交
    通管理處罰條例第21條之1 第1 項第5 款規定，遽予裁處異
    議人罰鍰新臺幣6 萬元，即有未洽，本件異議人之異議雖無
    理由，但原裁決有上開無效之理由，爰撤銷原處分，另諭知
    異議人不罰之裁定。至於異議人其餘聲明異議之理由，均不
    影響本件裁定，不一一詳述，附此說明。
五、據上論結，應依道路交通案件處理辦法第20條前段，裁定如
    主文。
中　　華　　民　　國　　96　　年　　2 　　月　　5 　　日
                    交通法庭    法  官  張珈禎
右正本證明與原本無異。
如不服本裁定應於送達後5日內向本院提出抗告狀。
                                書記官  黃雅琦
中　　華　　民　　國　　96　　年　　2 　　月　　5 　　日
